【裁判字號】    98,交聲,3197
【裁判日期】    980921
【裁判案由】    違反道路交通管理處罰條例聲明異議
【裁判全文】
臺灣臺北地方法院交通事件裁定        98年度交聲字第3197號
原處分機關  臺北市交通事件裁決所
異  議  人
即受處分人  甲○○
上列異議人即受處分人因違反道路交通管理處罰條例案件，對於
臺北市交通事件裁決所於民國98年7 月16日所為處分（原處分案
號：北市警交字第AEX512589 號）不服而聲明異議，本院裁定如
下：
    主  文
原處分撤銷。
甲○○汽車駕車人，行經有燈光號誌管制之交岔路口闖紅燈，處
罰鍰新臺幣貳仟柒佰元，並記違規點數點。
    理  由
一、聲明異議意旨略以：異議人即受處分人甲○○於民國98年4
    月18日22時許，騎乘車牌號碼BPL─900號重型機車，沿臺北
    市○○區○○路右轉同安街直行，再轉南昌街往和平西路方
    向行駛，途經南昌街、和平西路口處剛好紅燈停車時，適有
    一位穿著制服警員乘騎機車由後尾隨趕上，並攔住異議人，
    且要求伊出示駕駛執照及行車執照，詎該員警竟言謂：伊之
    前在上開汀州路右轉同安街係違規紅燈右轉等語，並當場開
    罰單給伊，就逕行舉發；惟異議人騎乘該機車行駛途經上開
    「汀州路、同安街口」，「同安街、南昌街口」，「南昌街
    、和平西路口」，況且上開三路口往來行駛車輛甚多，是該
    員警所指「之前違規紅燈右轉」之地點，實不知所指為何？
    再者，異議人騎乘該機車行駛至上開「同安街、南昌街口」
    受阻紅燈停車期間長達20秒以上等待綠燈後，始行駕車，此
    期間均未見上開員警，迄至上開「南昌街、和平西路口」處
    ，始見該員警於黑夜中突指伊「之前違規紅燈右轉」，顯然
    辨識有誤，是其如何確認，及其為何在上開「同安街、南昌
    街口」攔住異議人，與其服勤記錄及警車出車紀錄文件，均
    有待調查，因此，異議人拒絕簽收違規單，爰不服本件原處
    分，依法聲明異議等語。
二、按道路交通管理處罰條例所稱之「車輛」，係指在道路上以
    原動機行駛之汽車（包括機器腳踏車）或以人力、獸力行駛
    之車輛；道路交通安全規則所稱之「汽車」，係指在道路上
    不依軌道或電力架線而以原動機行駛之車輛（包含機器腳踏
    車），道路交通管理處罰條例第3 條第8 款、道路交通安全
    規則第2 條第1項第1款有明文規定。次按汽車駕駛人，行經
    有燈光號誌管制之交岔路口闖紅燈者，處新臺幣（下同）1,
    800 元以上5,400元以下罰鍰，並應予以記違規點數3點，道
    路交通管理處罰條例第53條第1 項、第63條第1項第3款定有
    明文。復按車輛面對圓形紅燈表示禁止通行，不得超越停止
    線或進入路口，道路交通標誌標線號誌設置規則第206條第1
    項第5 款定有明文。又按設於有號誌之交岔路口、白色、寬
    30至40公分、依遵行方向之路面寬度劃設之白色橫向標線，
    為停止線，用以指示行駛車輛停止之界限，車輛停止時，其
    前懸部分不得伸越該線；車輛面對圓形紅燈表示禁止通行，
    不得超越停止線或進入路口，道路交通標誌標線號誌設置規
    則第170 條第1項、第206條第5款第1目亦規定甚明。又汽車
    駕駛人行駛車輛於遇紅燈時超越停止線，實已進入交岔路口
    或佔用行人穿越道線，易造成交岔路口車輛、行人行進之遲
    滯或危險，況有燈光號誌管制之交岔路口，於紅燈亮起時，
    行駛車輛本應遵照標誌、標線（包含停止線）、號誌之指示
    停車，若於紅燈時車輛猶超越停止線繼續向前行駛，既未遵
    守禁制標線之指示，超越應停止之界限，自仍屬闖紅燈之行
    為，殊不因有無完成闖越交岔路口之動作而有歧異，此由道
    路交通標誌標線號誌設置規則第170條第3項另規定「本標線
    之前得加繪黃色『越線受罰』標誌」等情，更堪認定。從而
    ，汽車駕駛人於交岔路口之燈號顯示為綠燈時跨越停止線，
    固非法律所欲處罰之行為，惟其於綠燈時跨越停止線後，當
    燈號轉變為紅燈時，即應遵守燈號於原處停等，不得再行往
    前行駛，如汽車駕駛人於燈號轉變為紅燈後，卻仍繼續往前
    行駛、未於原處停等，以致車身完全超越停止線，其所為自
    仍構成行經有燈光號誌管制之交岔路口闖紅燈之違規行為。
    再按，行至有號誌之交岔路口，遇有前行或轉彎之車道擁擠
    時，應在路口停止線前暫停，遇有前行或轉彎之車道壅塞時
    ，應在路口停止線前暫停，不得逕行駛入交岔路口內，致號
    誌轉換後，仍未能通過妨礙其他車輛通行，為道路交通規則
    第102條第1項13款之規定。另依道路交通管理處罰條例第7
    條之1 規定，對於違反本條例之行為者，民眾得敘明違規事
    實或檢具違規證據資料，向公路主管或警察機關檢舉，經查
    證屬實者，應即舉發，合先敘明。末按汽車駕駛人，行經有
    燈光號誌管制之交岔路口闖紅燈者，倘係小型車，為上開闖
    紅燈違規，於舉發違反道路交通管理事件通知單內應到案期
    間內繳納或到案聽候裁決者，處罰鍰2, 700元；倘其逾越應
    到案期限30日內，繳納罰鍰或到案聽候裁決者，處罰鍰3,60
    0 元；倘其逾越應到案期限30日以上60日以內，繳納罰鍰或
    到案聽候裁決者，處罰鍰4,500元；倘其逾越應到案期限60
    日以上，繳納罰鍰或逕行裁決處罰者，處罰鍰5,400 元，並
    另應予以記違規點數3點，此有道路交通管理處罰條例第53
    條第1 項、第63條第1項第3款、違反道路交通管理事件統一
    裁罰基準表各定有明文。
三、經查，異議人即受處分人甲○○於98年4月18日22時3分許，
    騎乘車牌號碼BPL─900號重型機車，沿臺北市○○區○○路
    有號誌燈號為紅燈而右轉同安街之交岔路口，其闖紅燈違規
    右轉，並經在場執行交通勤務之臺北市政府警察局中正第二
    分局廈門街派出所員警陳智勳目擊攔阻未果，立即騎乘警用
    車牌號碼AZT─070號機車一路尾隨其後，迄至上開「和平西
    路、南昌路口」處，剛好紅燈，始攔阻並告知違規由之事實
    ，業據證人陳智勳於本院98年9 月18日訊問時具結證述：「
    違規人甲○○當時98年4月18日22時3分從臺北市○○區○○
    路右轉同安街，該路口是有號誌燈號，由紅黃綠燈號，當時
    為紅燈右轉，汀州路那裡紅燈，同安街那時候綠燈，甲○○
    是紅燈右轉，甲○○騎著重型機車BPL─900號，他是汀州路
    右轉同安街，我那時候人在同安街49號前，我距離該路口約
    15公尺，我有看到甲○○紅燈右轉，我有吹哨，還有鳴笛，
    利用指揮棒攔停，他沒有停，我不曉得他有沒有看到。我和
    他是同一個車道，他會經過我前面，我鳴笛攔停，但他不予
    理會，一直往前行進，我就計下車號車種，我當時服取締違
    規勤務，我就騎機車跟在他後面，到南昌街、同安街口，剛
    好綠燈，他就從同安街左轉南昌路，然後到和平西路、南昌
    路口，剛好紅燈，我才攔下他，我是尾隨他機車在後，我就
    攔停告發，告訴駕駛人，他在汀州路、同安街紅燈右轉，他
    就叫我把告發單寫清楚，我叫他簽名，他不簽名，我有告知
    到案處所跟簽名，我並請他到到案處所裁決，他拒簽，我就
    在告發單上記載當事人拒簽收，我告知當事人到案處所」、
    「因為那時候就只有他那台紅燈右轉而已，沒有其他車輛紅
    燈右轉，所以我就記得很清楚，就是甲○○所騎乘的機車紅
    燈右轉」、「我騎機車尾隨在受處分人機車後方，我騎到南
    昌路、同安街口的時候，那時候的燈號已經由紅燈變成綠燈
    了，而受處分人也就騎機車左轉南昌路，所以我沒有辦法在
    那路口把他攔停，因為那時候還有其他機車在行進中」、「
    受處分人開車燈，我會如此認定，是因為只有他那部車子紅
    燈右轉，沒有其他車子紅燈右轉，所以我看到後，我就騎著
    警車，跟隨在後面」、「我是在98年4 月18日21時至23時，
    服取締違規勤務，我有帶勤務分配表」、「（本件違規單，
    你在當天就已經告知受處分人違規事由、應到時間及處所，
    而受處分人拒收也拒簽？）對。我是因為他拒簽，我才在收
    受通知聯者簽章欄上記載：『拒簽收已告知當事人到案處所
    』等語」、「我確實有看到他紅燈右轉」、「（受處分人拒
    簽，你如何確認機車駕駛人的姓名年籍？）當時他有出示駕
    照、行照，我當時穿警察制服服勤。」等語綦詳，核與異議
    人於異議書自承：伊於上開「汀州路、同安街口」，「同安
    街、南昌街口」，「南昌街、和平西路口」受阻之三址同行
    車輛均甚多等語大致相符（見本院卷第3 頁第11至12行），
    並有聲明異議狀、臺北市政府警察局中正第二分局函、臺北
    市交通事件裁決所之裁決書、送達證書、舉發違反道路交通
    管理事件通知單、公務警車調派登記簿、出勤分配表各1 件
    在卷可稽（見本院卷第3至9頁、第13頁、第19至20頁）。是
    異議人於上揭時地紅燈右轉之闖紅燈違規，並經證人陳智勳
    即本件舉發員警當場告發，且告知應到案時間處所，而受處
    分人拒收之事實，應堪認定。因此，異議人上述所辯與事實
    不符，殊難遽採。
四、末按依道路交通管理處罰條例科處行政罰事件，依據公法爭
    議之舉證責任分配法則，固應先由行政機關就其業已履踐相
    關正當法程序，以及人民應受處罰之客觀違反法令行為，負
    證明之責，受處罰人就行政機關已為相當證明之前事項，若
    主張欠缺主觀歸責條件或為其他抗辯，亦須就其所辯提出反
    證。惟行政機關對於前開應為舉證事項，非不得以執行查察
    取締勤務人員，依據調查人證之程序，使就親歷事實提供不
    可替代之證明方法，尤於當場舉發交通違規事件，鑑於交通
    違規事實往往驟然而現、稍縱即逝，若硬性要求舉發員警不
    分違規情節，一律必須預留證據，俾便事後提出供法院審酌
    ，除有現實技術可行性之困難外，勢將大幅提高交通管理之
    行政成本，並嚴重削弱道路交通管理之行政效能，此絕非立
    法者制定道路交通管理法規之本意。況且上開證人陳智勳即
    本件舉發員警業於本院依法已具結願依偽證罰責據以保證其
    證言可信性、憑信性之立場，尤屬當然可為裁定基礎（臺灣
    高等院94年度交抗字第344號、93年度交抗字第873號裁定意
    旨參照）。此外，本院復查無證據足資證明上開證人陳智勳
    有捏造事實或違法取締，其證述不足採信之情事，是異議人
    所辯，要無理由，而本件事證明確，異議人確有上揭交岔路
    口闖紅燈違規行為堪以認定。
五、綜上，本件違規事證明確，異議人前開所辯，均係卸責之詞
    ，要無足採，本件異議人確有上揭闖紅燈違規事實堪予認定
    ；惟原處分機關依道路交通管理處罰條例第53條第2 項規定
    之紅燈右轉而裁處異議人罰鍰1,200 元，雖屬有據，然查本
    件異議人於上開有燈光號誌管制之交岔路口，於紅燈亮起時
    ，行駛車輛本應遵照標誌、標線（包含停止線）、號誌之指
    示停車，若於紅燈時車輛猶超越停止線繼續向前行駛，既未
    遵守禁制標線之指示，超越應停止之界限，自仍屬闖紅燈之
    行為，殊不因有無完成闖越交岔路口之動作而有歧異，此由
    道路交通標誌標線號誌設置規則第170條第3項另規定「本標
    線之前得加繪黃色『越線受罰』標誌」等情詳如上述理由，
    即堪認定，詎原處分機關認定本件異議人係違反同條例第53
    條第2 項紅燈右轉規定，而未認定闖紅燈之事實及適用法律
    ，於法自有未合。是異議人之異議雖無理由，惟原處分既有
    上開瑕疵，仍屬無可維持，自應由本院將原處分撤銷，並仍
    以受處分人有違反道路交通管理處罰條例第53條第1 項之行
    為，應依同條例第63條第1項第3款，裁處如主文所示，以資
    適法。
據上論斷，應依道路交通案件處理辦法第20條前段，裁定如主文
。
中    華    民    國    98    年  9     月    21      日
                  交通法庭    法  官  施添寶
以上正本證明與原本無異。
如不服本裁定應於送達後5日內向本院提出抗告狀。
                              書記官  陳弘文
中    華    民    國    98    年  9     月    21      日


司法院資訊處製作；財團法人民間司法改革基金會備份。
